臺灣高等法院刑事判決　　　　　　　　　　　　　九十三年度上更(一)字第三三號
　　上　訴　人　臺灣板橋地方法院檢察署檢察官
　　被　　　告　丙○○
　　指定辯護人　本院公設辯護人　甲○○
右上訴人因被告偽造貨幣案件，不服臺灣板橋地方法院九十一年度訴字第一○三○號
，中華民國九十二年六月十二日第一審判決（起訴案號：臺灣板橋地方法院檢察署九
十年度偵字第一八一一三號、第一八一一四號），提起上訴，判決後經最高法院發回
更審，本院更為判決如左：
    主  文
上訴駁回。
    理  由
一、公訴意旨略以：被告丙○○曾因犯賭博罪，經臺灣板橋地方法院八十九年度板簡
    字第一三六六號判處有期徒刑五月確定，甫於民國（下同）八十九年十一月二十
    日易科罰金執行完畢，乃不知悔改，竟意圖供行使之用，基於偽造貨幣犯意，於
    不詳時間，在臺北縣中和巿成功南路一○七巷二號二樓住處房間內，以將新版新
    台幣（下同）一千元紙鈔以電腦掃描器存入電腦內，利用電腦及彩色印表機加以
    列印，再裁剪為一般紙鈔大小之方式偽造新版一千元紙鈔。嗣於九十年十月二十
    二日十七時三十分許，經警持臺灣板橋地方法院核發之搜索票，前往上開丙○○
    住處搜索，扣得偽造一千元紙鈔九十張、電腦一台、彩色墨水六瓶，因認被告丙
    ○○涉有妨害國幣懲治條例第三條第一項之偽造幣券罪嫌（被告另涉毒品危害防
    制條例第四條第二項販賣第二級毒品罪嫌部分業經本院於更審前判決無罪確定）
    云云。
二、公訴人認被告涉有偽造幣券犯行，無非以：前揭犯罪事實，業據證人即親眼目睹
    被告偽造紙鈔之鍾文忠及劉奕良於警訊指證歷歷，而被告本件犯行，係緣於兩位
    證人供詞追查而得，顯見證人所言非虛，應堪採信；況被告對於「小曾」其人，
    先稱不知其真實姓名年籍，復又改稱其真名為乙○○，惟均無法提供其他可資追
    查「小曾」之方法以供本署查證，是否有「小曾」其人，實屬有疑。況查獲之鈔
    票，除偽鈔九十紙外，尚有真鈔三十紙，合計面額高達十二萬元，平常人豈有可
    能將鉅款放置在他人處所後，即毫不聞問或取回之理。況購買電腦，何需用款十
    二萬之多？又被告職業為鐵工，並非熟習電腦之專業人員，豈有能力受託購買電
    腦？是被告所辯與常理有違，顯為卸責之詞，不足採信。此外，復有偽造一千元
    紙鈔九十張、電腦一台、墨水六瓶扣案及現場照片四幀附卷可稽，被告犯嫌已堪
    認定，為其主要之論據。惟訊之被告丙○○堅決否認有任何偽造幣券犯行，辯稱
    ：扣案假鈔是一位綽號「小曾」及乙○○約十月十日左右，來家中找伊。二人託
    伊轉告伊一位姓王，出賣中古電腦的朋友說要買電腦，可能是他們離開家中時，
    乙○○忘記帶走放在鞋架上，伊不知裡面裝什麼；且伊家中無電腦，只有一台壞
    掉的列表機；扣案之白紙是打麻將用的，墨水是在樓下開工廠的弟弟要印名片用
    的，放在家裡已經很久了，證人鍾文忠、劉奕良因偷伊朋友的車被抓到，以為是
    伊檢舉所致，因而對伊有仇恨，想要報復伊，所為證言並非真實等語。
三、按犯罪事實應依證據認定之，無證據不得推定其犯罪事實，刑事訴訟法第一百五
    十四條第二項定有明文。又，犯罪事實依法應依證據認定之，不得僅以被告之反
    證不成立，持為認定犯罪之論據。事實之認定，應憑證據，如未能發現相當證據
    ，或證據不足以證明，自不能以推測或擬制之方法，以為裁判基礎。且認定犯罪
    事實所憑之證據，雖不以直接證據為限，間接證據亦包括在內；然而無論直接證
    據或間接證據，其為訴訟上之證明，須於通常一般之人均不致有所懷疑，而得確
    信其為真實之程度者，始得據為有罪之認定，倘其證明尚未達到此一程度，而有
    合理之懷疑存在時，事實審法院復已就其心證上理由予以闡述，敘明其如何無從
    為有罪之確信，因而為無罪之判決，尚不得任意指為違法，最高法院二十一年上
    字第四七四號、四十年台上字第八六號、七十六年台上字第四九八六號亦分別著
    有判例。經查：
  (一)證人即與被告同住之被告之子謝明哲於檢察官偵查中證稱：我家電腦於一年前壞
    了，主機丟了，只剩螢幕，作電視用途，噴墨可能是之前留下來的，因為以前有
    印名片云云（見偵字第一八一一三號卷第三四背頁）。證人即查獲本案之台北縣
    政府警察局永和分局警員魏國義於原審調查中亦到庭供證：（問：進去查獲時，
    現場有無列表機、電腦、影印機？）我們只搜到紙與墨水等語（見原審(一)卷七四
    頁）。雖證人即同上分局警員金桂明於原審調查中另供稱：沒有扣到主機，只有
    螢幕、印表機云云（見原審(一)卷一四○頁）。然查閱卷附搜索、扣押筆錄及扣押
    物品目錄表、贓證物品清單，警方於九十年十月二十二日十七時三十分許，在臺
    北縣中和巿成功南路一○七巷二號二樓被告住處查獲之物品，僅有千元假鈔九十
    張、千元真鈔三十張、白紙（大）八張、藍色墨水六瓶、安非他命一包、電子秤
    一個，而無相關螢幕、印表機扣案之記載，有台北縣警察局永和分局搜索、扣押
    筆錄暨扣押物品目錄表一件及台灣板橋地方法院檢察署贓證物品清單二紙在卷可
    稽（見偵字第一八一一三號卷第十九頁、第二十頁、第四十九頁，偵字第一八一
    一四號卷第六十五頁）。是前揭供詞中，應以證人謝明哲、魏國義之供證較為可
    信；證人金桂明所供「有螢幕、印表機」乙節，核與事實不符，委無足採；公訴
    人於起訴書中記載有電腦一台扣案等語，應屬誤會。
  (二)證人劉奕良於警詢時固曾證稱：我曾去過他家二次，最近一次係於九十年四月初
    ，在他現住家中他的房間內，有一台電腦，利用電腦彩色列印一疊假鈔（千元大
    鈔），約有百來張，而且現場還有六、七個人在場云云（見偵字第一八一一三號
    卷第十一頁）。證人鍾文忠於警詢時亦曾證稱：（問：為何知道丙○○在印假鈔
    ？）我在他住處地板上看見有很多影印之千元新台幣；我沒問他（做何用途），
    但是他可跟我說，如果有朋友要換的話，真的新台幣一千元可換三千五百元之假
    鈔，比例是一比三點五；我只有在他房間內的電腦螢幕上有看見新台幣一千元之
    畫面，其他旁邊之影印機械名稱我就不清楚」等語（見偵字第一八一一三號卷第
    十四頁）。惟證人劉奕良、鍾文忠於警詢時之供述，屬被告以外之人於審判外之
    言詞陳述，依刑事訴訟法第一百五十九條第一項之規定，除法律另有規定外，不
    得作為證據。次查，據上開證人劉奕良、鍾文忠警詢中之供述，均指陳被告偽造
    千元紙鈔之方式係將新版新台幣一千元紙鈔以電腦掃描器存入電腦，利用電腦及
    彩色印表機列印，再裁剪為一般紙鈔大小云云；然證人劉奕良在原法院審理中，
    經提示上開警詢筆錄訊問時，已改稱：我當時有吃藥，意識不清楚，警訊筆錄寫
    什麼我也不清楚；警訊筆錄都是警局寫好，我蓋章云云（見原審卷(一)第七十三頁
    ）。證人鍾文忠在原審於九十年八月八日訊問時亦改稱：（問：如何知道被告「
    阿南」住處？）阿敏帶我去過一次，但我只在樓下；... （提示警訊筆錄，問：
    是否知悉被告有印假鈔？）我曾經聽阿敏說丙○○在印假鈔；... 這樣回答，都
    是阿敏曾經告訴我等語（見原審(一)卷七一至七二頁）。雖該證人鍾文忠在原審另
    於九十一年九月十八日庭訊時復供陳：（問：在前次庭說你是在八十八年到九十
    年間，與阿南買安非他命？）是透過阿敏跟阿南聯絡，聯絡好之後，再到阿南住
    處的巷口，由阿敏去拿東西，我不敢上去是因為他們家裡面有很多人在，怕警察
    來抓；我曾經有一次我要介紹劉奕良去給被告做鐵門，才進去阿南家，那時有看
    到他的房間內有三、四個人在，我沒進去房間，是在客廳談，因為劉奕良要趕工
    ，丙○○說做不起來，就沒有接了云云（見原審卷(一)第一三七頁）；又在原審於
    九十二年四月十日調查中供證：（問：去年八月八日庭訊時所言與前次庭訊時所
    言為何不同？）我與劉奕良在阿南樓下，是劉奕良打電話給阿敏，阿敏從阿南家
    裡拿下來；... （問是劉奕良或是阿敏代你到被告的住處？）劉奕良；（問：阿
    敏有無說十月五日那天買的安非他命是跟被告買的？）不清楚；我在外面等，劉
    奕進去跟阿敏碰面，我問阿敏為何這麼快，他說他進去之後就碰到阿敏，就下來
    等語（見原審卷(二)第三頁、第四頁、第六頁）。然觀諸證人鍾文忠在原審之三次
    庭訊供詞，可歸納出下列結論：(1)證人鍾文忠曾前往被告丙○○住家二次，一次
    是為購買安非他命，一次是欲介紹丙○○為劉奕良做鐵窗。(2)證人鍾文忠為購買
    毒品曾前往被告丙○○住家時，僅係在樓下等候，而由劉奕良或綽號阿敏者上樓
    至被告丙○○住宅取貨；另次欲介紹丙○○為劉奕良做鐵窗時，雖有上樓進入被
    告丙○○住宅，但只在客廳洽談，並未進入被告丙○○房間內。(3)購買毒品該次
    ，究係劉奕良或綽號阿敏者引介，證人鍾文忠在原審所為先後供述固有不同，然
    最終已在原審於九十二年四月十日訊問時，明確供證「是劉奕良要我這樣講，我
    這次講的才是真的」云云（見原審卷(二)第七頁）。(4)證人鍾文忠在原審先後三次
    庭訊中之證詞均明確供陳渠未曾進入被告丙○○住處之房間，此項供證顯與其在
    警詢中所供「在他房間內的電腦螢幕上有看見新台幣一千元之畫面」等語，迥然
    有異。證人劉奕良、鍾文忠在警詢中所述，關於是否曾親眼目睹被告有以電腦列
    印偽鈔乙節，均核與在原審所為供證並不一致，已係灼然可見。況被告住處之電
    腦已於一年前損壞，主機丟棄，只剩螢幕，作電視用途；且本案警方至被告住處
    搜索時，並無相關螢幕、印表機扣案之記載，有如前述。證人劉奕良、鍾文忠於
    警詢時之供述，亦核與此情不符，又查無其等在警詢中之陳述具有較可信之特別
    之情況；依刑事訴訟法第一編第十二章之規定，證人劉奕良、鍾文忠於警詢時之
    供證，自不得作為證據。至於，證人鍾文忠在原審訊問時供陳：（警訊筆錄）這
    樣回答，都是阿敏曾經告訴我云云，則屬毫無根據之傳聞事實，參諸最高法院二
    十二年上字第二八四二號判例意旨，亦應認無證據能力。前開證人劉奕良、鍾文
    忠之證言均不足執以為認定被告涉有偽造幣券犯行之論據。
  (三)再查，警方於前揭時地在被告住處查扣之大張白紙八張及偽造之紙鈔，經截取部
    分送法務部調查局鑑定，經厚度計測量、傅立葉轉換紅外線光譜儀檢測等方法進
    行比對後，認為兩者材質不同，有該局九十一年九月十二日調科貳字第○九一○
    ○五九二一五○號函附卷可稽（見原審(一)卷第一五二至第一五五頁）。又，扣案
    之偽鈔及藍色墨水另經本院送請法務部調查局鑑定「偽鈔上之墨水與彩色是否相
    同？」，雖據法務部調查局以九十三年三月八日以調科貳字第○九三○○○九○
    一七○號函覆，略以：有關墨水鑑定部分，由於本局目前缺乏更先進之分析儀器
    ，致難以精確鑑識其成分，囑驗偽鈔上之墨水與供比對之彩色墨水是否相同，歉
    難認定云云（見本院卷）。然依本件偽鈔之外觀，該等偽鈔除以藍色為主色外，
    定然尚需使用紅、黃二種「原色」，有該等偽鈔扣案可證；因之，僅以扣案之紙
    張及藍色墨水，實屬無從達到列印本案千元偽鈔之目的，亦可認定。
  (四)被告於獲案之初於警詢中即辯稱：在我住處之前陽台鞋架上，有一包以薪資袋裝
    有一疊一十萬元，上下各五張千元真鈔，中間都是假鈔九十張，另有二十張千元
    真鈔，這都是朋友「小曾」前幾天拿來交代我買電腦的；... 他是十天前，大約
    是九十年十月十日晚上八、九點，在我住處的房間拿出來給我看，但沒有說多少
    錢，他也沒說要買幾台電腦，我就回答找找看，可能他要走時將這袋裝有千元之
    薪資袋忘了拿，而放在大門一進門前陽台鞋架上；伊沒有製造及販賣偽幣云云（
    見偵字第一八一一三號卷第七頁背面、第八頁）。雖此情節業經被告所指稱為「
    小曾」之證人乙○○所堅決否認（見本院卷附囑託訊問筆錄）；然一般人對於牽
    涉犯罪之事均避之惟恐不及，冀望案外人坦承持有本案查獲之偽鈔以自陷囹圄，
    乃係緣木求魚之事，被告所指稱為「小曾」之證人乙○○極力否認持有本案查獲
    之偽鈔，本屬人之常情；參諸最高法院二十一年上字第四七四號判例意旨，尚不
    得僅以被告之反證不成立，持為認定犯罪之論據。況且再查，本件扣案之偽造千
    元紙鈔九十張，確係連同千元面額真鈔三十張，存放同一紙袋內，在被告住處甫
    進大門之前陽台鞋架上為警查獲等情，有台北縣警察局永和分局搜索、扣押筆錄
    暨扣押物品目錄表一件及現場照片二幀在卷可稽（見偵字第一八一一三號卷第十
    九頁、第二十頁、第二十五頁）。又查，本案查獲之假鈔內夾雜有真鈔三十張，
    其金額高達三萬元，並非極小額之金錢；衡情被告果若早已知悉有該筆款項，當
    無甘冒為他人取走之風險，任令其放置在訪客來往雜沓之大門進口鞋架上之理。
    參以：被告茍若有在其住處內偽造紙鈔，則該處理應有供作製造偽幣之電腦設備
    、印表機、切割紙鈔等工具，並應有大量供偽造紙幣之紙張及裁剪剩餘之碎片等
    物；然警方於九十年十月二十二日十七時三十分許，在臺北縣中和巿成功南路一
    ○七巷二號二樓被告住處查獲之物品，除有千元假鈔九十張、千元真鈔三十張、
    藍色墨水六瓶，及與本案無關之白紙（大）八張外，並未見有相關供作製造紙鈔
    之電腦設備、印表機、切割紙鈔工具、供作製造偽幣之紙張、裁剪碎片等物扣案
    之記載，有如前述；則被告所辯：可能係綽號「小曾」之人要走時將裝有千元偽
    鈔之薪資袋忘了拿，而放在大門一進門前陽台鞋架上，伊沒有製造及販賣偽幣乙
    節，自非無據。
  (五)本案查扣之偽鈔尚難認係在被告持有之中，又無其他相關證據資料足以佐證被告
    有行使、或意圖供行使之用而收集或交付於人之行為，是亦難認被告涉有刑法第
    一百九十六條之行使、收集、交付偽造通用貨幣罪，附此敘明。
四、此外，復查無任何積極之證據足認被告確有公訴人所指之意圖供行使之用偽造幣
    券犯行，被告之犯罪尚屬不能證明，原審因之為被告丙○○被訴偽造通用紙幣部
    分無罪之諭知，核無不合。
五、公訴人之上訴意旨雖以：按告訴人與證人之陳述有部分前後不符，或相互問有所
    歧異時，究竟何者為可採，法院乃得本其自由心證予以斟酌，非謂一有不符或矛
    盾，即應認其全部均為不可採信，尤其關於行為動機、手段及結果等之細節方面
    ，告訴人之指陳，難免故予誇大，證人之證言，有時亦有予以渲染之可能，然其
    基本事實之陳述，若果與真實性無礙時，則仍非不得予以採信（最高法院七十四
    年台上字第一五五九號判例參照）。查，以墨水部分，本件係查獲藍色墨水，而
    查獲原則上與所查獲涉嫌偽造千元偽鈔部分主要以藍為其主色，相核符；故墨水
    部分若僅就偽造所需之觀點應無法僅從「扣案墨水為藍色」，逕自推論「無法達
    到列印千元紙鈔所需」之結論（判決第七頁二行）。此外，證人等陳述雖於審判
    中略有歧異，惟其基本內容，仍有相當程度之相同。是以本件被告就持有及使用
    大量偽造千元紙鈔部分，並無從提出合理解釋，故從查獲紙鈔、墨水、證人指述
    及欠缺合理解釋等點觀之，原審之認定似乎仍有審酌之必要云云。惟查：(一)僅以
    扣案之紙張及藍色墨水，實屬無從達到列印本案千元偽鈔之目地，已說明其認定
    之理由如前。(二)證人劉奕良、鍾文忠於警詢時之供述，及證人鍾文忠在原審之供
    證，均無證據能力；證人劉奕良在原審之供證，則僅陳稱「我當時有吃藥，意識
    不清楚，警訊筆錄寫什麼我也不清楚；警訊筆錄都是警局寫好，我蓋章」云云；
    而未指證被告丙○○有何偽造幣券之犯行；該等證詞均不足執以為認定被告涉有
    偽造幣券犯行之論據，亦詳如前述。檢察官之上訴，為無理由，應予駁回。
六、據上論斷，應依刑事訴訟法第三百六十八條，判決如主文。
本案經檢察官林炳雄到庭執行職務。
中　　　華　　　民　　　國　　九十三　　年　　　五　　　月　　二十七　　日
                              臺灣高等法院刑事第十二庭
                                  審判長法  官   劉  景  星
                                        法  官   陳  志  洋
                                        法  官   陳  博  志
右正本證明與原本無異。
如不服本判決，應於收受送達後十日內向本院提出上訴書狀，其未敘述上訴之理由者
並得於提起上訴後十日內向本院補提理由書（均須按他造當事人之人數附繕本）。
                                        書記官   陳  嘉  文
中　　　華　　　民　　　國　　九十三　　年　　　六　　　月　　　一　　　日
